最高法院刑事判決　　　　　　　　　　　　　　　八十七年度台上字第二八四三號
　　上　訴　人　乙○○
　　選任辯護人　柳聰賢律師
　　上　訴　人　甲○○
　　　　　　　　丁○○
　　共　　　同
　　選任辯護人　鍾治漢律師
　　上　訴　人　丙○○
右上訴人等因殺人等罪案件，不服台灣高等法院高雄分院中華民國八十七年六月十一
日第二審判決（八十七年度上訴字第三九七號，起訴案號：台灣屏東地方法院檢察署
八十五年度偵字第七六四一、八六二一、七九六二號、八十六年度偵字第一七六○號
），提起上訴，本院判決如左：
    主  文
原判決關於甲○○、丙○○部分撤銷，發回台灣高等法院高雄分院。
其他上訴駁回。
    理  由
一撤銷發回部分
本件原判決撤銷第一審關於上訴人甲○○、丙○○部分科刑判決，改判依想像競合犯
、牽連犯關係，論處甲○○、丙○○共同殺人罪刑，固非無見。
惟查：(一)同一罪刑所適用之法律，無論係對罪或刑（包括主刑、從刑或刑之加重減輕
與免除等項）或保安處分，除法律別有規定外，均應本統一性或整體性之原則，予以
適用。槍砲彈藥刀械管制條例第十九條有關強制工作之規定，乃刑法有關保安處分之
特別規定，其適用之範圍以所宣告之罪名，為犯同條例第七條、第八條、第十條、第
十一條、第十二條第一項至第三項、第十三條第一項至第三項之罪，經判處有期徒刑
者為限，苟所宣告之罪名非槍砲彈藥刀械管制條例之罪，縱牽連之他罪，為槍砲彈藥
刀械管制條例之罪，亦無適用槍砲彈藥刀械管制條例宣付強制工作之餘地。原判決認
甲○○、丙○○持槍殺人係犯刑法第二百七十一條第一項之殺人罪、刑法第三百零二
條第一項之妨害自由罪、修正前槍砲彈藥刀械管制條例第七條第四項之非法持有手槍
罪，及刑法第一百八十七條之意圖供犯罪之用而持有軍用子彈罪。其中同時持有槍、
彈部分，係一行為觸犯數罪名之想像競合犯，應從一重之修正前槍砲彈藥刀械管制條
例第七條第四項之罪處斷，與所犯刑法第二百七十一條第一項殺人罪、第三百零二條
第一項妨害自由罪，有方法結果之牽連關係，應從一重之殺人罪處斷，併依修正後槍
砲彈藥刀械管制條例第十九條第一項規定，宣告甲○○、丙○○均應於刑之執行完畢
或赦免後，令入勞動場所強制工作三年。揆之上開說明，原判決既依刑法第二百七十
一條第一項論處甲○○、丙○○殺人罪刑，即不得依修正後槍砲彈藥刀械管制條例規
定併宣告保安處分，其竟依上開條例規定併宣告保安處分，自有適用法則不當之違誤
。(二)稽之卷內資料，甲○○於警訊中供稱：「把（鍾晉昌）脫（拖）拉上車以後，我
與丙○○坐右前座……鍾晉昌躺在後座……當時鍾晉昌就說很痛，讓我躺好」（見屏
東縣警察局內埔分局民國八十六年三月十一日刑事案件偵查卷八十五年十二月六日甲
○○偵訊筆錄）、共犯宋智鈞於一審法院調查時亦稱：「我叫謝文康把他（鍾晉昌）
送醫，謝文康開車到內埔工業區，謝文康說開車去會有麻煩，那時鍾晉昌還在說話，
他說很痛，我們就把他放在那邊」（見一審卷第一二八頁），足證甲○○等人將鍾晉
昌載至內埔鄉內埔工業區○○路新大飼料廠旁時，鍾晉昌尚未死亡，乃原判決於事實
欄內竟記載：「……直至鍾晉昌左手腕骨折、下肢前側刺傷及腹部大量出血形成低容
積性休克氣絕身亡。四人再合力將之抬上原車，載至內埔鄉內埔工業區○○路新大飼
料廠旁丟棄」，其認定之事實，顯與卷內資料不符，難謂適法。以上或為甲○○、丙
○○上訴意旨所指摘，或為本院得依職權調查之事項，應認原判決此部分有發回更審
之原因。
二上訴駁回部分
(一)乙○○、丁○○寄藏手槍部分
按刑事訴訟法第三百七十七條規定：上訴於第三審法院，非以判決違背法令為理由，
不得為之。是提起第三審上訴，應以原判決違背法令為理由，係屬法定要件。且必須
依據卷內資料為具體之指摘，並足據以辨認原判決已具備違背法令之形式，始屬相當
。本件原判決係依憑上訴人乙○○所為自白，及上訴人丁○○於警訊偵查中之供述，
核與共同被告宋智鈞、甲○○、丙○○供述，及證人鄭麗雲證述情節相符，暨卷附證
物。且說明丁○○嗣後翻稱不知宋智鈞等人所交予寄藏者係槍、彈云云，不足採信，
綦詳。因而撤銷第一審關於乙○○、丁○○未經許可，無故寄藏手槍部分科刑判決，
改判依想像競合犯關係，論處乙○○、丁○○未經許可，無故寄藏手槍，乙○○累犯
罪刑，已詳其所憑之證據及認定之理由。上訴意旨乙○○略稱：(一)原判決違反修正
後之槍砲彈藥刀械管制條例第十九條第一項、憲法第二十三條、第一百七十一條、中
央法規標準法第十一條及刑法第九十條之規定，適用顯然與憲法抵觸而無效之修正後
槍砲彈藥刀械管制條例第十九條第一項宣告強制工作，自屬違背法令。(二)原判決係依
修正前槍砲彈藥刀械管制條例第七條第四項、第十一條第三項論處寄藏槍彈罪，並非
依修正後槍砲彈藥刀械管制條例第七條第四項、第十一條第三項論科，從而原判決遽
依修正後槍砲彈藥刀械管制條例第十九條第一項併宣告強制工作，其適用法律顯然違
誤。(三)乙○○在警偵訊及第一、二審自白寄藏槍彈犯行不諱，並供出扣案之槍彈係利
滿永所交付，該槍彈曾寄藏在丁○○住宅，並由乙○○帶同前往萬巒鄉泗溝水墳場之
藏槍地點，起出另一把手槍及十五發子彈，警方據此而查獲利滿永、丁○○，乃原判
決未依修正前之槍砲彈藥刀械管制條例第十三條之二減免刑罰，其適用法律亦有違誤
。丁○○略以：(一)原判決依修正後槍砲彈藥刀械管制條例第十九條第一項併宣告強制
工作三年，顯有違誤。(二)丁○○不知謝文康等人裝在麻將盒內交付之物品係槍彈等違
禁物品，是丁○○於警偵訊中之自白核與事實不符，原審未詳查並細心勾稽，有應於
審判期日調查之證據未予調查及判決不適用法則之違法云云。然查(一)刑罰以犯罪之違
法性為基礎，並以剝奪犯人之法益為其內容，故適用最有利於行為人之法律，而保安
處分則以行為之危險性為基礎，以預防犯罪為其目的，故適用現時需要之新法，二者
之性質與目的究屬不同。本件原判決論丁○○、乙○○所為係犯修正前槍砲彈藥刀械
管制條例第七條第四項之寄藏手槍罪，而依刑法第二條第二項規定，引用修正後槍砲
彈藥刀械管制條例第十九條第一項規定，併宣告應於刑之執行完畢或赦免後，令入勞
動場所強制工作三年。揆之上開說明，其適用法則並無不當。丁○○、乙○○上訴意
旨指摘原判決併依修正後槍砲彈藥刀械管制條例第十九條第一項規定宣告強制工作，
有適用法則不當之違法云云，容有誤會，不得據為第三審上訴之適法理由。(二)乙○○
雖於警偵訊及法院審判中自白寄藏槍彈之事實，並供述槍彈之來源及去向，然並未因
而查獲或因而防止重大危害治安事件之發生，是其所為核與修正前槍砲彈藥刀械管制
條例第十三條之二所定減輕或免除其刑之要件不合，乙○○上訴意旨指摘原判決未依
該規定減輕或免除其刑，亦有誤會，不得據為第三審上訴之合法理由。(三)其餘乙○○
、丁○○上訴意旨所指各節，為原判決明確論斷之事項，徒憑自己之說詞，任意指摘
原判決違反修正後之槍砲彈藥刀械管制條例第十九條第一項、憲法第二十三條、第一
百七十一條、中央法規標準法第十一條、刑法第九十條之規定，及有應於審判期日調
查之證據未予調查暨判決不適用法則之違法云云，殊不足據以辨認原判決已具備違背
法令之形式。依上所述，乙○○、丁○○此部分上訴違背法律上之程式，應予駁回。
(二)乙○○藏匿人犯部分
按刑事訴訟法第三百七十六條所列各罪之案件，經第二審判決者，不得上訴於第三審
法院，法有明文。本件上訴人乙○○所犯藏匿人犯罪部分，原審係依刑法第一百六十
四條第一項論處罪刑，核屬刑事訴訟法第三百七十六條第一款之案件。依首開說明，
既經第二審判決，自不得上訴於第三審法院，乙○○竟復對此部分一併提起上訴，顯
為法所不許，應予駁回。
據上論結，應依刑事訴訟法第三百九十五條前段、第三百九十七條、第四百零一條，
判決如主文。
中      華      民      國    八十七    年      八      月    二十七    日
                              最高法院刑事第五庭
                                  審判長法官  陳  錫  奎
                                        法官  王  德  雲
                                        法官  洪  清  江
                                        法官  吳  昆  仁
                                        法官  李  伯  道
      右正本證明與原本無異
                                              書  記  官
中      華      民      國    八十七    年      九      月      一      日
